ACORDAO-COMPLETO-2485878

ACÓRDÃO 9758/2021 ATA 26/2021 - SEGUNDA CÂMARA

VISTOS, relatados e discutidos estes autos em que se apreciam atos de admissão expedidos pela Fundação Universidade Federal do Vale do São Francisco;
ACORDAM os Ministros do Tribunal de Contas da União, reunidos em sessão da Segunda Câmara, diante das razões expostas pelo relator, e com fundamento no art. 71, incisos III, da Constituição Federal de 1988, c/c os arts. 1º, inciso V, 39, inciso I, da Lei 8.443/1992, e ainda com o art. 260, § 1º, do Regimento Interno do TCU, em:
9.1. considerar legal o ato de admissão de Claudio Alberto de Sa Quirino, ora apreciado, concedendo o respectivo registro;
9.2. dar ciência deste acórdão à Fundação Universidade Federal do Vale do São Francisco.

Ato de admissão de Cláudio Alberto de Sá Quirino (CPF 066.245.244-56) ao quadro de pessoal da Fundação Universidade Federal do Vale do São Francisco, no cargo de assistente em administração.

Segunda Câmara

3. Interessados/Responsáveis:
3.1. Interessado: Claudio Alberto de Sa Quirino (XXX.245.244-XX).

13.1. Ministro presente: Raimundo Carreiro (Relator).
13.2. Ministros-Substitutos convocados: Marcos Bemquerer Costa (na Presidência) e André Luís de Carvalho.

RAIMUNDO CARREIRO

Trata-se de ato de admissão de Cláudio Alberto de Sá Quirino, exarado pela Fundação Universidade Federal do Vale do São Francisco e submetido à apreciação do Tribunal de Contas da União para fins de registro.
2.	Reproduzo, a seguir, a instrução produzida pela Secretaria de Fiscalização de Integridade de Atos e Pagamentos de Pessoal e de Benefícios Sociais - Sefip (peça 5) , a qual contou com a anuência do Diretor da unidade (peça 6) :
INTRODUÇÃO
1.	Trata-se do ato de admissão de Cláudio Alberto de Sá Quirino (CPF XXX.245.244-XX) ao quadro de pessoal da Fundação Universidade Federal do Vale do São Francisco, no cargo de assistente em administração.  
2.	O ato foi submetido à apreciação do Tribunal de Contas da União (TCU) para fim de registro, nos termos do art. 71, inciso III, da Constituição Federal. O cadastramento e a disponibilização ao TCU ocorreram por intermédio do Sistema Epessoal, na forma do art. 2º, caput e incisos I a IV, e art. 4º, caput, da Instrução Normativa TCU 78/2018.
EXAME TÉCNICO
3.	Os procedimentos para exame, apreciação e registro de atos de pessoal encontram-se estabelecidos na Instrução Normativa TCU 78/2018 e na Resolução TCU 206/2007. Em seus arts. 4o, § 2o, e 3o, § 3o, respectivamente, essas normas dispõem que os atos de pessoal disponibilizados por meio do Sisac devem ser submetidos a crítica automatizada do próprio sistema, com base em parâmetros predefinidos.
4.	Relativamente aos atos de admissão, as rotinas de crítica das informações cadastradas no Sisac foram elaboradas e validadas levando-se em conta as peculiaridades desses atos. Os itens de verificação do sistema compreendem prazos e fundamentos legais, assim como eventuais ocorrências de acumulação. Trata-se de verificações mais abrangentes, minuciosas e precisas do que aquelas que podem ser realizadas por mãos humanas, proporcionando um nível de segurança ainda maior.
5.	Além da crítica automatizada, há verificação humana adicional no caso de haver alertas do sistema ou informações não formatadas, como esclarecimentos do gestor ou do controle interno. 
6.	As críticas também consideram os registros do Sistema Integrado de Administração de Recursos Humanos (Siape) . O Siape disponibiliza informações atualizadas, diferentemente, portanto, do Epessoal, que apresenta informações do momento de registro do ato. Essa confrontação com o Siape fornece uma visão atual e verdadeira da situação, o que permite descaracterizar irregularidades e inconsistências.
7.	Foi constatado que o interessado acumula dois cargos públicos de forma irregular. Por meio de consulta ao sistema RAIS se verificou que o servidor acumula as titularidades do cargo de assistente em administração, na unidade jurisdicionada, e do cargo de assistente administrativo, na Secretaria de Educação do Estado de Pernambuco. Tal situação afronta o disposto no Art. 37, inciso XVI, da Constituição Federal de 1988.
8.	 Assim, cabe proposta de ilegalidade e recusa de registro do ato, nos termos do art. 260, § 1º, do Regimento Interno do TCU.
9.	Na forma dos arts. 261 do Regimento Interno do TCU, 8o, caput, da Resolução - TCU 206/2007 e 19, inciso I, da Instrução Normativa TCU 78/2018, cabe, ainda, proposta de determinar à unidade jurisdicionada que, no prazo de quinze dias, faça cessar os pagamentos decorrentes do ato impugnado.
10.	Quanto aos valores indevidos já pagos, sua percepção de boa-fé por parte do interessado fundamenta a aplicação do Enunciado 106 da Súmula da Jurisprudência do TCU, dispensando-se a devolução.
11.	Para maior clareza, cabe esclarecer ao interessado que a dispensa de devolução de valores indevidamente recebidos, fundamentada no Enunciado 106 da Súmula da Jurisprudência do TCU, alcança apenas os valores recebidos de boa-fé até a data de ciência do acórdão. Assim, no caso de não provimento de recurso eventualmente interposto, deverão ser repostos os valores recebidos após aquela ciência. 
12.	Impende destacar a necessidade de esclarecer ao interessado quanto à possibilidade de optar por um dos dois cargos, nos termos do art. 133, caput, da Lei 8.112/1990.
13.	No caso de haver opção pelo cargo tratado no presente processo, a Fundação Universidade Federal do Vale do São Francisco deverá emitir novo ato, submetendo-o ao TCU no prazo de trinta dias, nos termos do art. 19, § 3o, da Instrução Normativa - TCU 78/2018. 
CONCLUSÃO 
14.	No tocante ao ato de admissão de pessoal integrante deste processo, constatou-se que o interessado já se encontra vinculado a outro cargo, não acumulável com aquele tratado neste processo.
15.	Assim, cabe proposta no sentido da ilegalidade do presente ato, recusando-se o seu registro. Cabe, ainda, determinar que faça cessar os pagamentos indevidos.
16.	Quanto aos valores já pagos, propõe-se dispensar a devolução, com fundamento no Enunciado 106 da Súmula da Jurisprudência do TCU.
17.	Cumpre, contudo, esclarecer ao interessado que:
a) poderá optar por um dos dois cargos, nos termos do art. 133 da Lei 8.112/1990;
b) a dispensa de devolução dos valores indevidamente recebidos alcança apenas os valores recebidos de boa-fé até a data de ciência do acórdão. 
18.	No caso de haver opção pelo cargo tratado neste processo, a unidade jurisdicionada deverá emitir novo ato, nos termos do art. 19, § 3o, da Instrução Normativa - TCU 78/2018.
PROPOSTA DE ENCAMINHAMENTO
19.	Ante o exposto, propõe-se:
a) considerar ilegal e recusar registro ao ato de admissão de Cláudio Alberto de Sá Quirino (CPF XXX.245.244-XX) ao cargo de assistente em administração do quadro de pessoal da Fundação Universidade Federal do Vale do São Francisco, nos termos dos arts. 71, inciso III, da Constituição Federal, 1º, inciso V, e 39, inciso I, da Lei 8.443/1992 e 260, § 1o, do Regimento Interno do Tribunal de Contas da União;
b) dispensar a devolução dos valores indevidamente recebidos até a data da ciência do acórdão que vier a ser prolatado, com base no Enunciado 106 da Súmula da Jurisprudência do TCU;
c) esclarecer ao interessado que:
c.1) poderá optar por um dos cargos aos quais se encontra vinculada, nos termos do art. 133 da Lei 8.112/1990; 
c.2) no caso de não provimento de recurso eventualmente interposto, deverão ser repostos os valores recebidos após a ciência do acórdão pela Fundação Universidade Federal do Vale do São Francisco;
d) determinar à Fundação Universidade Federal do Vale do São Francisco que:
d.1) faça cessar os pagamentos decorrentes do ato impugnado, comunicando ao TCU, no prazo de quinze dias, as providências adotadas, nos termos dos arts. 45 da Lei 8.443/1992, 261 do Regimento Interno do TCU, 8o, caput, da Resolução - TCU 206/2007 e 19, inciso I, da Instrução Normativa TCU 78/2018;
d.2) informe ao interessado o teor do acórdão que vier a ser prolatado, notadamente no que diz respeito ao direito de opção por um dos cargos acumulados, encaminhando ao TCU, no prazo de trinta dias, comprovante da data de ciência pelo interessado, nos termos do art. 4o, § 3o, da Resolução - TCU 170/2004;
d.3) no caso de a opção do art. 133 da Lei 8.112/1990 recair sobre o cargo tratado no presente processo, emita novo ato, submetendo-o ao TCU no prazo de trinta dias, nos termos do art. 19, § 3o, da Instrução Normativa - TCU 78/2018.
3.	Divergindo do encaminhamento proposto pela unidade técnica, o Ministério Público junto ao TCU, em parecer da lavra da Procuradora-Geral Cristina Machado da Costa e Silva (peça 9) , assim se manifestou:
	Versam os autos sobre o ato de admissão de Claudio Alberto de Sá Quirino no cargo de assistente em administração da Fundação Universidade Federal do Vale do São Francisco, com efetivo exercício a contar de 29/02/2016.
2.	A Secretaria de Fiscalização de Pessoal - Sefip - opina pela ilegalidade e negativa de registro do ato de peça n.º 3 por haver identificado acumulação ilícita do cargo ocupado pelo interessado na universidade federal com outro cargo de assistente administrativo da Secretaria de Educação do Governo do Estado de Pernambuco (pareceres uniformes de peças n.ºs 5 e 6) .
3.	Em consulta ao sistema Rais - ano base 2019, não identificamos a acumulação apontada pela Sefip, havendo o registro apenas do cargo de assistente em administração ocupado na universidade federal (peça n.º 7) . Ademais, promovemos consulta ao sistema de transparência do governo do Estado de Pernambuco e não há vínculo ativo para o servidor Claudio Alberto de Sá Quirino (peça n.º 8) .
4.	Portanto, não é procedente a informação utilizada pela unidade técnica para considerar ilegal o ato de admissão em questão.
5.	Não identificamos nenhuma irregularidade na admissão de peça n.º 3, razão pela qual opinamos por sua legalidade e registro.
6.	Por todo o exposto, com as vênias de estilo por discordar da proposta trazida pela Sefip às peças n.ºs 5 e 6, esta representante do Ministério Público de Contas propõe ao Tribunal que considere legal e ordene o registro do ato de admissão de Claudio Alberto de Sá Quirino (CPF n.º XXX.245.244-XX) no cargo de assistente em administração da Fundação Universidade Federal do Vale do São Francisco - peça n.º 3.
	É o Relatório.

não há

Procuradora-Geral Cristina Machado da Costa e Silva.

PESSOAL. ADMISSÃO. ACUMULAÇÃO DE CARGOS PÚBLICOS NÃO CONFIGURADA. LEGALIDADE E REGISTRO

ATOS DE ADMISSÃO (ADS)

Secretaria de Fiscalização de Integridade de Atos e Pagamentos de Pessoal e de Benefícios Sociais (Sefip).

Atuo nos presentes autos por força de sorteio, conforme termo à peça 1.
2.	Trata-se do ato de admissão de Cláudio Alberto de Sá Quirino, exarado pela Fundação Universidade Federal do Vale do São Francisco (Univasf) , submetido à apreciação do TCU, para fins de registro.
3.	Em exame do ato (peça 3) , a Secretaria de Fiscalização de Integridade de Atos e Pagamentos de Pessoal e de Benefícios Sociais - Sefip, apontou o acúmulo, pelo interessado, das titularidades do cargo de assistente em administração, na Univasf (vigência 29/2/2016) , e do cargo de assistente administrativo, na Secretaria de Educação do Estado de Pernambuco (vigência 3/2/2010) , em afronta ao art. 37, inciso XVI, da Constituição Federal/1988 (peça 5) .
4.	Nesse sentido, a unidade técnica propôs o julgamento pela ilegalidade e negativa de registro do ato, bem como a dispensa da devolução dos valores indevidamente recebidos até a data da ciência do acórdão a ser prolatado, com base no Enunciado 106 da Súmula da Jurisprudência do TCU. Sugeriu, também, que fosse esclarecido ao interessado que poderia optar por um dos cargos aos quais se encontra vinculado, nos termos do art. 133 da Lei 8.112/1990. 
5.	Divergindo da Sefip, o Ministério Público junto ao TCU - MPTCU, em Parecer da lavra da Procuradora-Geral Cristina Machado da Costa e Silva (peça 9) , fez juntar aos autos consulta ao sistema Rais - ano base 2019 (peça 7) , tendo consignado não ter identificado a acumulação apontada pela Sefip, havendo registro apenas do cargo de assistente em administração ocupado na universidade federal. Adicionalmente, juntou cópia de consulta ao sistema de transparência do governo do Estado de Pernambuco (peça 8) , que demonstra não haver vínculo ativo para o servidor Cláudio Alberto de Sá Quirino naquela Unidade da Federação. Com base em tais informações, o Parquet posicionou-se pela legalidade e pelo registro do ato de admissão em análise.
6.	Acolho o encaminhamento proposto pelo MPTCU, cujos fundamentos incorporo como minhas razões de decidir.
7.	Em consulta realizada por minha assessoria no Portal da Transparência de Pernambuco (http://web.transparencia.pe.gov.br/despesas/remuneracao/) , consta que o servidor percebeu remuneração da Secretaria de Educação do Estado de Pernambuco até o mês de agosto/2018. Do mesmo modo, consulta ao Sistema Rais aponta a existência de vínculos simultâneos do servidor na Univasf e na Secretaria de Educação, no exercícios de 2016 a 2018 (Rais, anos 2016, 2017 e 2018) . 
8.	Não obstante, as bases de dados disponíveis ao TCU esclarecem que não mais subsiste a acumulação indevida dos cargos por Cláudio Alberto de Sá Quirino, remanescendo unicamente o registro no cargo de assistente em administração ocupado na Univasf, desde 2019, conforme bem observado pelo MPTCU. 
9.	Tendo a questão da acumulação indevida já sido solucionada, antes mesmo da autuação do presente processo, com a opção pelo cargo na Univasf, nos termos do art. 133 da Lei 8.112/1990, cabe a dispensa da devolução dos valores recebidos indevidamente, com base no Enunciado 106 da Súmula da Jurisprudência do TCU.
10.	Do exposto, Voto por que o Tribunal adote o acórdão que ora submeto à apreciação deste Colegiado, pela legalidade do ato de admissão, com o respectivo registro.
TCU, Sala das Sessões, em 27 de julho de 2021.
RAIMUNDO CARREIRO 
Relator